臺灣臺中地方法院民事判決　　　九十二年度訴字第九二四號
　　原　　　告　日盈豐股份有限公司
　　法定代理人　甲○○
　　被　　　告　龍證水電工程有限公司
　　法定代理人　乙○○
　　訴訟代理人　蔡嘉容　律師
右當事人間請求給付工程款事件，本院於民國九十三年二月九日言詞辯論終結，判決
如左：
    主      文
被告應給付原告新台幣肆拾貳萬貳仟肆佰捌拾元及自民國九十二年四月五日起至清償
日止，按年利率百分之五計算之法定利息。
原告其餘之訴駁回。
訴訟費用由被告負擔二十分之九，餘由原告負擔。
本判決第一項得假執行；但被告如以新台幣肆拾貳萬貳仟肆佰捌拾元為原告預供擔保
，得免為假執行。
    事      實
甲、原告方面：
一、聲明：被告應給付原告新台幣（下同）八十九萬五千八百六十元，及自起訴狀繕
    本送達之翌日起至清償日止，按年息百分之五計算遲延利息。
二、陳述：
（一）原告與被告均屬國道第二高速公路西湖收費站大甲段工程之下游水電承包商，
      總包廠商為新亞建設開發股份有限公司（以下簡稱新亞公司），由科銘水電工
      程有限公司（以下簡稱科銘公司）承接後，次由被告次承攬，再由原告承攬，
      被告則為原告之上包廠商，兩造於九十一年五月三日合意簽訂工程發包合約書
      ，該合約係屬「工程總價契約」，所謂總價契約就是承包商完成契約規定之全
      部工作，業主支付固定金額之契約。雙方議定總工程款為新台幣（下同）一百
      九十五萬元，該工程於九十一年十一月初完工。又於九十二年八、九月兩次初
      驗及九十三年十二月八、九、十日業主正式驗收完成。詎料完工迄今被告除工
      程尾款及部分材料（除回填砂、警示帶、尼龍繩等原告應負責材料以外）款均
      拒不給付外，甚而工程追加款均未給付。中國土木水利工程學會七十六年六月
      修訂之工程契約範本契約主文第五條對總價契約之規定，原本次承攬之工程其
      中追加部分業經陳報上游總包即新亞公司並予核准，惟被告卻以工程有多缺失
      ，藉以規避付款。除工程保留款，追加款之外，另有部分工程扣款其發生原因
      係屬不可歸責於原告，然被告均予惡意扣款。本次承包工程中均有固定流程如
      下：(1)先行測量後由原告施作。(2)施作後須經被告確認。(3)中興工程顧問公司
      再確認。(4)中與公司於「混凝土出料單」簽名出混凝土。(5)灌漿後回填。亦惟
      經上揭嚴謹之施工流程始符國工局之標準，更遑論被答辯所述「因原告施工瑕
      疵致被告花費六十萬元雇工修補」之情形。
（二）惟被告尚有如后之工程款未為給付，原告爰依民法第四百九十條、第五百零九
      條之規定請求下列金額：
  １、關於工程尾款十九萬五千元：按所謂按所謂「一般工程慣例」業主可以保固為
      名而將工程款暫扣總價百分之十，然上情多係總包公司發包予二包甚而三包時
      之施工慣例，惟原告已屬最下游廠商純係代工施工，相關員工薪資、材料等均
      多以現金支付，如再予苛扣，實無異業主「雨天收傘」致原告難以經營，況兩
      造合約亦未載明需扣保留款。
  ２、關於材料款四萬八千元：此項工程材料（即過牆管及管節）係屬排水孔用管，
      及導線用其材料來源為原告之前施作他項工程所剩餘材料，被告竟偽稱係其所
      提供，退萬步言，倘被告所言不虛，尚請被告提示是項材料之進料單及付款單
      據之請款証明即可釐清，此項材料實際用量：過牆管三六六個，管節二六四個
      。
  ３、關於回填砂扣款十萬元：此工程本係原告施作，若如原告所述由其自行施工，
      則其施工情形、進度情形及施作範圍、操作人員為何，其為何均無法舉證，且
      當出初扣款時被告亦口頭言明：「目前僅係暫扣，日後再補」，事後再予否認
      。
  ４、扣款二萬五千四百六十元部分：被告空言原告「施工不良」故須扣款，然是項
      工程已先由龍證（即被告）公司之監工確認無誤後，又需經國工局監造單位（
      中興工程顧問公司）確認施工無誤無始由中興公司「簽具」混凝出料單後始可
      灌漿，故本項工程業經二度確認無誤，故被告所言「施工不良故需扣款」顯不
      足採信。
  ５、追加款部分係指混凝土群六萬一千四百元：被告答辯所述僅有A、B、C、D、E
      五項，卻故意漏列「Ｆ型混凝土群」，此項雖非屬原設計項目，但施工圖卻已
      載明，且此筆Ｆ型管群費用亦已由被告向總包及新亞公司支領完畢在案。
  ６、各棟用戶管工資二十四萬元部分：合約書所附之「詳細價目表」一至八項內容
      均有列數量及價格，但九至十四項因不屬合約範圍故未列金額。然各棟用戶所
      需材料及施工項目均於九至十四項次內，施工前被告拜託原告代為施作，並言
      明以「核實報銷，另項計算」方式辦理。
  ７、人孔蓋工程追加工資十四萬八千元部分：人孔蓋工程，原告將挖洞好後，被告
      應如期於九十一年六月五日進場裝設，被告卻遲至九十一年十月分始將人孔蓋
      送至工地，在此期間因天雨肇致大量泥土、沙石及雜物等將涵洞掩蓋，致原告
      須再行僱工挖掘，是筆開支係因人孔蓋遲延進場造成，故是項開支理應有可歸
      責被告負擔卻拒絕支付，其餘不當扣款亦同。
  ８、排水箱修復工資二萬八千元部分：排水箱因規格不符而須加以破壞並予改裝後
      始能使用，而破壞改裝前原告已完成裝設，此工程已經新亞公司估驗（第一期
      ）完畢後因高層衝突再予破壞改裝後二度裝設，且被告亦針對破壞改裝之部分
      再向「尚鼎」公司（排水箱廠商）請款二度施工材料費，卻拒付原告工資，委
      不符常理。
  ９、人手孔位置重新拆裝工資五萬元部分：因測量項目由被告發包予黃志揚先生（
      金額伍萬元）施作，由黃先生測出建物中心點及高度後再交予本人施作，且本
      項工程已裝設完畢後多次更改重覆施工此點於之更改高程會議紀錄（於新亞公
      司）中有詳細說明，且高程表係被告提供另被告本身監工、新亞公司王承橋及
      科銘水電工地主任趙金龍知悉上情，被告卻悍然指稱本項工程屬合約範圍且拒
      付工資。
（三）對被告抗辯之陳述：
  １、被告所述材料款四萬八千元部分，由出庭證人吳祁佐證，與原告庭上所述相同
      ，被告只有在九月份或十月份補叫一次過牆管一百只及管節少許，其餘均為原
      告供給，單價在被告的進貨單上有備註為八十元。
  ２、再回填砂扣款部分，被告在答辯狀中載明經原告同意由被告代為施作，故扣此
      款項，但實為原告從開工至九十一年十一月份（管道完成），並未讓被告有進
      場施作情事，故此項扣款實為惡行。
  ３、又混凝土四萬元及ＰＶＣ六十二支管扣款部分（實為混凝土四萬元，扣款五千
      元，六十二支3"ＰＶＣ管二萬餘元），原告主張被告及業主均有監造制度配管
      完成後須由被告公司幹部查核無誤後，再由被告監造單位（中興顧問）核對無
      誤後由監造單位連絡混凝土廠始可灌混凝土，經兩造以上核對，如今有錯誤，
      責任及賠償均由原告承擔，實有違常理。
  ４、Ａ、Ｄ、Ｆ型管追加減部份，所爭議之Ｆ型管，在九十二年五月五日庭中，原
      告所呈工程圖，加以佐證及被告現場主任周先生提出確有其項次，及九十二年
      五月二十八日庭訊中，證人吳祁明確指出送交中興顧問公司確有其次，再科銘
      公司所提證物（請款資料中）也有明確記載，況Ｆ型管是6英吋管管八支，Ｅ
      型管為3英吋管四支，而管徑相同型管只有Ｄ型管6英吋，故在合約單位中有所
      差異，另請款明細中Ｆ型管單價及被告龍証公司與科銘公司合約單價表中，Ｅ
      型管之單價差距甚大，被告藉以混淆視聽，實不足取。
  ５、原告主張附表六項，合約中，九至十四項次，為用戶施作數量（共祇有ＰＶＣ
      塑膠管），因無施作明細圖及開挖長度，故原告在簽認合約中，表明無法估價
      ，並無包含，合約中總價承攬為主線路Ａ、Ｂ、Ｃ、Ｄ、Ｅ五種型式及　現已
      完成之人手孔埋設工資各棟用戶管部分仍採實報實銷，實為合約外行為，係合
      約簽認前之主張，今被告卻一概不承認，造成原告損失。（其挖土機一台每日
      六千元、人工六名一日二千元、搬運車及工程車每日二千元，十二天共計二十
      四萬元）。
  ６、人手孔蓋進場時間耽誤，人手孔及蓋原為整組材料，九十一年六月初，原告約
      定進場時間，至九十一年十月初，管道埋設已完成，其造成清理工資不能因驗
      收程序而延誤，此文書作業乃被告業務，耽誤進場時間所造成損害，應歸責被
      告並負擔損失，而本可一次完成的工作，卻因材料未進場造成原告增加不應有
      的工作（清理工作），而計價方式卻是埋設每座人手孔，工資為五千元，被告
      卻因人手孔蓋未進場而未完成，故請款工資為每座埋放完畢的人手孔發放金額
      為二千二百五十元正（後十月份人手孔蓋分裝完，故補為四千五百元），故造
      成向被告借款的原因，另原告二次施作所須的重機械及搬運工資，原告並為向
      被告提出清償。
  ７、尚鼎破壞管道修復部分管道未驗收前為龍證公司財產，而龍證公司答應尚鼎公
      司只請求材料款，工資部分卻未經原告同意不收費，修復完畢後原告向龍證公
      司請求公司請求工資實為合理做法，而修復時數乃五人工共二天半，即每日每
      人工資二千元，（應為二萬五千元及三千元為原告搬運所用車輛及機具損耗、
      工資、油資等）並非被告所言三人共半天可完成的工作。
  ８、人手孔重新編排拆裝工資，由九十二年五月二十八日庭訊中吳祁所證，確實因
      排水設施互相衝突阻礙預留位置而改變位置，而改變數量為為H04、L08、P23
      、T02、L20、L21、L10、H10、H18、P17、L07共十一座，原告所求之五萬元工
      資實非原施作錯誤而改設，其配合業主改變位置數量相差甚大，故有此要求。
  ９、被告所附之附件一可清楚看到因排水溝施作而與管道高度衝突，進而進行管路
      加深修改埋設，而施作該處前被告並未告知此處要加深埋設，故原告乃照工程
      圖施作，並無不當，其造成改修原因，實為被告與業主協調疏失所致，否則為
      何原告照測量黃先生所測之位置及高度施作，為何要調整完成面高度，況新亞
      公司及監造單位均有檢測制度，如原先未做檢測，監造（中興顧問）並不准許
      施作，且由邁克公司所開立發票，陰井短管有高達九十公分長的短管（做為調
      整頸部高度用）表示原施作深度最深有加深至九十公分深度，其加深埋設工程
      致原告所耗之工程經費更巨，此問題應是被告所提供測量資料有誤，而非原告
      施作不良。
  １０、另被告誣指原告對管路更修及人孔蓋工程之瑕疵，並偽稱：「經被告及業主
        通知修復均置之不理」，原告自始至終從未收到任何口頭或書面之改善通知
        ，且前亦說明排水溝施作與管道高度衝突乙節係被告疏失，然被告卻將此一
        工程改善前之照片舉證為原告之疏失，被告所言不實。
三、證據：提出工程發包合約書一份、寄發被告函文一份、被告回函一份、標的金額
    明細一份、追加款單價分析表一份、施工申請單一份、工程檢測單一份（均影本
    ）等為證。並聲請訊問證人吳祁。
乙、被告方面：
一、聲明：原告之訴駁回。
二、陳述：
（一）本件工程為「總價承攬」，若業主變更圖面數量變動得以辦理追加減（詳細價
      目表說明欄內之記載），而工程依一般工程慣例有工程保固期間，而保固期間
      需扣保固款為工程總價之百分之十。工程款總價為一百九十五萬元追加工程款
      五萬元，總計為二百萬元，而被告給付工程款之明細為：(一)實付一百六十三萬
      五千三百五十九元。(二)保留款十九萬五千元。(三)原告使用公司機具、機油、工
      作帽之費用三萬七千七百三十五元。(四)原告施工錯誤耗損被告公司之耗材ＰＶ
      Ｃ管，混凝土費用為二萬五千九百零六元。(五)再原告曾向被告借款二十萬元，
      扣除利息六千元，總計二百萬元。被告均依約給付各項工程款，並無積欠原告
      任何工程款可言。
（二）又原告對本件工程於九十二年一月十六日曾函被告給付工程款，而被告亦於九
      十二年一月二十日函覆說明工程款給付之情形，被告並無如原告所言避不見面
      ，且本件工程尚有瑕疵，被告請原告修補，原告均未置理，被告自行僱工修補
      ，目前花費約有六十萬元，而被告除保留款十九萬五千元待驗收完畢及保固期
      限後即當給付，茲就原告主張之款項分項說明如下：
  １、工程尾款十九萬五千元：為工程保留款待驗收及保固到期後自行結算。
  ２、材料款四萬八千元：被告就本件工程均係自備材料提供予原告施工，故被告無
      須使用原告之材料。若原告有使用其材料，則被告願以材料退還。
  ３、扣款十萬元：該項為雙方同意由被告自行施作，原告並無施作，故扣款十萬元
      ，此為雙方同意。
  ４、扣款二萬五千四百六十元：實際扣款為二萬五千零五十九元，此乃原告施工不
      良，重新施作，而使用被告之ＰＶＣ管及混凝土之費用，此為雙方已確認同意
      。
  ５、追加款六萬一千四百元，惟該部分之追加款共追加混凝土管群Ｄ、九十二米，
      混凝土管群Ｅ、一五九米，而追減混凝土管群Ａ、一五○米，而Ｄ工資單價為
      每米五百元，Ｅ工資單價每米為三百元，Ａ工資單價為每米二百元。合計應給
      付六萬三千六百元，而被告已給付五萬元。
  ６、原告主張之六、七、八、九項為工資，即屬原告合約總價承攬之範圍，原告另
      行主張工資並無可取。
（三）再原告起訴狀附表材料款四萬八千元部分：本件工程除契約價目表說明欄第
      二項明列之ａ、回填細沙。ｂ、警示帶及Ｃ、試通尼龍繩外，所有材料均由被
      告提供，原告負責施作並因而取得工資，原告主張其提供該材料予以施作本工
      程，然其提供之材料並非契約範圍內，且未經被告同意，原告不得依契約主張
      在本件工程款之範圍，退步言之，縱原告有提供其材料用於本工程，然其數量
      為何未經確認，且依原告所提過牆管及管節每支單價各為八十元，實屬過高，
      被告就相同材料進價每個為四十一元，若原告確有提供，則被告願以相同貨物
      退回，故原告實係漫天要價，且無任何證據證明其提供之數量及單價為何，實
      不足取；回填砂扣款十萬元，均經過被告簽認同意，此有原告法定代理人自
      行簽收之九十一年十月十四日支出傳票。因原告原應提供之砂石應有十五萬元
      ，因未符合標準，故扣除其未提供之部分為十萬元，業經原告簽認，不得再行
      要求，且原告並未提供此部分之砂石，扣除該部分之款項本屬合法合理。又
      混凝土四萬元及ＰＶＣ管六十二支扣款部分：因原告施工不良，原告業於審理
      中庭訊自承在卷，此部分實際扣款為二萬五千九百零六元，此有同前答辯狀證
      一之支付明細表及九十一年十一月十五日經原告自行簽收之現金傳票可證，原
      告事後再予起訴主張，實有違誠信。Ａ、Ｄ、Ｅ型管追加減部分：Ａ型管追
      減一百五十米，每米單價二百元故追減三萬元，而Ｄ型管追加九十二米，每米
      五百元，故追加四萬六千元，而Ｅ型管（科銘公司提供資料為Ｆ型管乃係被告
      打字錯誤）追加一百五十九米，每米三百元，故追加四萬七千七百元，合計追
      加減帳應給付原告六萬三千七百元，而被告業已給付五萬元。原告主張附表
      六、七、八、九部分：原告主張因詳細價目表九至十四項並未記載數量及單價
      故以「核實報銷，另項計價」，然查原告所指九至十四項均屬塑膠硬質導線管
      ，而該材料均由被告提供予原告施作，當然不會有單價及數量，原告以此混淆
      視聽，實不足取，且本工程為總價承攬，此由價目表上之說明欄第三項可知，
      故除非經雙方同意辦理追加減，否則工程總價係固定，而非如原告所言漫無範
      圍。再原告主張之各棟用戶管工資部分：因每項工程都有與其他工程相關連
      之介面，原告即須予以接上，原屬本件工程範圍內，且此項工資依被告所知約
      八千元即可完成，原告主張每天二萬元，工作十二天其根據為何？實令人難以
      認同。又原告主張人孔淤泥清理三次共需工資十四萬八千元，然人孔蓋進場原
      有一定之驗收程序，原告本即須將人孔予以維護，用帆布或木板予以護蓋之義
      務，且其請求金額亦無任何證明。再排水箱涵破壞修復係經尚鼎公司及原、被
      告三方協調後，原告同意修復，而材料由尚鼎公司負擔，且該修復費用以三工
      人工作半天即可完成至多僅須二千二百五十元之工資（即
      1500X3=4500,4500/2=225 0元）。而人手孔拆除工資，因係原告自己將位置放
      錯，本即須重新拆裝，豈有原告施工錯誤，而重新拆裝，被告需另給付工資之
      理。原告主張之Ｆ管追加一百五十九米，每米單價六百元，然本工程並無Ｆ
      管，且每米單價亦無六百元之項目，原告所提附圖及單價與科銘所提之附圖及
      單價就Ｆ部分截然不同，不足採信。復原告施作之工程其品質不良，人孔蓋
      設置與地平面高低相差甚多，及管路重修工程此可由附件之照片得知其施工品
      質嚴重瑕疵，然原告經被告及業主通知修復均置之不理，被告不得已另僱工施
      作修復，其項目有調整人孔蓋高度之工資及管路更修工程，共支付三十七萬九
      千七百七十九元，被告預估尚須修補費用約二十五萬元，故被告得依民法第四
      九二條及第四九三條第一、二項之規定請求償還修補之費用，被告並以此書狀
      作為抵銷之意思表示。
（四）原告主張本件工程並無保留款，然查公共工程均有保留款之約定，且保留款均
      做為承包商於工程保固期間能確實履行保固責任。本件兩造於九十一年五月三
      日所簽立之工程合約書第十條約定「承攬及附件自簽訂之日起即發生效力，至
      工程正式驗收合格後，失其效力，如有工程保固項目之規定者，應待保固期滿
      後失效。」亦即本工程若有保固項目之規定，則被告仍須與原告一樣對上包負
      擔保固責任，而被告與上包新亞建設開發股份有限公司間之承攬契約間有保固
      期十二個月並有保留款百分之十，此有新亞公司之發包工程承攬單可憑，故原
      告對被告之責任仍須負擔保固責任，且須有被扣保留款之義務，待保固責任結
      束後才予以發還。
（五）再原告主張其施工錯誤係因測量點之問題而非其施工發生錯誤，然查測量點發
      生錯誤必然係全部位置發生錯誤，然原告施工有部分係正確，有部分係錯誤而
      經過修正，足見原告施工錯誤與測量點位置無關，純粹係原告施工錯誤所致，
      並再次提出原告施工錯誤予以修繕之情形。有關原告起訴狀附表第八項所列，
      業經證人吳祈第一次證述；「因上鼎公司挖斷管路，新亞公司要求修復，後來
      上鼎公司補貼被告公司一萬多元，原告負責人表示只要補材料費，工資的部分
      並不請求」足見此事件三方業已協調完成，實無於事後反覆之理。
三、證據：提出給付明細表一份、現金傳票及統一發票乙份、九十二年一月十六日存
    證信函一份、九十二年一月二十日存證信函一份、附件一及附件二照片（２１張
    ）、附件三一份（均影本）等為證。並聲請訊問證人周運勇、吳祁。
    理      由
一、原告主張：原告與被告均屬國道第二高速公路西湖收費站大甲段工程之下游水電
    承包商，總包廠商為新亞公司，由科銘公司承接後，再由原告次承攬，及至被告
    再承攬，被告則為原告之上包廠商，兩造於九十一年五月三日合意簽訂工程發包
    合約書，該合約係屬「工程總價契約」所謂總價契約就是承包商完成契約規定之
    全部工作，業主支付固定金額之契約，雙方議定總工程款為一百九十五萬元，該
    工程於九十一年十一月初完工，又於九十二年八、九月兩次初驗及九十三年十二
    月八、九、十日業主正式驗收完成，惟被告尚有部分工程款未為給付，原告爰依
    民法第四百九十條、第五百零九條之規定請求下列金額：(1)工程尾款十九萬五千
    元、(2)材料款四萬八千元、(3)回填砂扣款十萬元、(4)扣款二萬五千四百六十元、
    (5)追加款六萬一千四百元、(6)各棟用戶管工資二十四萬元、(7)人孔蓋工程追加工
    資十四萬八千元、(8)排水箱修復工資二萬八千元、(9)人手孔位置重新拆裝工資五
    萬元，合計八十九萬五千八百六十元等情。被告則以：被告均依約給付各項工程
    款，並無積欠原告任何工程款可言，茲就原告主張之款項分項說明如下：(1)工程
    尾款十九萬五千元：為工程保留款待驗收及保固到期後自行結算；(2)材料款四萬
    八千元：被告就本件工程均係自備材料提供予原告施工，故被告無須使用原告之
    材料。若原告有使用其材料，則被告願以材料退還；(3)扣款十萬元：該項為雙方
    同意由被告自行施作，原告並無施作，故扣款十萬元，此為雙方同意；(4)扣款二
    萬五千四百六十元：實際後款為二萬五千零五十九元，此乃原告施工不良，重新
    施作，而使用被告之ＰＶＣ管及混凝土之費用，此為雙方已確認同意；(5)追加款
    六萬一千四百元，惟該部分之追加款共追加混凝土管群Ｄ、九十二米，混凝土管
    群Ｅ、一五九米，而追減混凝土管群Ａ、一五○米，而Ｄ工資單價為每米五百元
    ，Ｅ工資單價每米為三百元，Ａ工資單價為每米二百元。合計應給付六萬三千六
    百元而被告已給付五萬元；(6)原告主張之六、七、八、九項為工資，即屬原告合
    約總價承攬之範圍，原告另行主張工資並無可取等語，資為抗辯。
二、查原告主張：原告與被告均屬國道第二高速公路西湖收費站大甲段工程之下游水
    電承包商，總包廠商為新亞公司，由科銘公司承接後，再由原告次承攬，及至被
    告再承攬，被告則為原告之上包廠商，兩造於九十一年五月三日合意簽訂工程發
    包合約書，該合約係屬「工程總價契約」所謂總價契約就是承包商完成契約規定
    之全部工作，業主支付固定金額之契約，雙方議定總工程款為一百九十五萬元，
    該工程於九十一年十一月初完工，又於九十二年八、九月兩次初驗及九十三年十
    二月八、九、十日業主正式驗收完成等情，業據提出工程發包合約書一份為證，
    復為被告所不爭，自堪信為真實。雖原告主張被告尚有下列工程款未為給付：(1)
    工程尾款十九萬五千元、(2)材料款四萬八千元、(3)回填砂扣款十萬元、(4)扣款二
    萬五千四百六十元、(5)追加款六萬一千四百元、(6)各棟用戶管工資二十四萬元、
    (7)人孔蓋工程追加工資十四萬八千元、(8)排水箱修復工資二萬八千元、(9)人手孔
    位置重新拆裝工資五萬元，合計八十九萬五千八百六十元等情，惟為被告所否認
    ，並以前揭置辯。經查：
（一）關於工程尾款十九萬五千元部分：查兩造所簽訂之工程合約內並無保留款之約
      定，有前揭合約書可憑，雖被告辯稱：一般公共工程均有保留款之約定，且保
      留款均做為承包商於工程保固期間能確實履行保固責任，本件兩造於九十一年
      五月三日所簽立之工程合約書第十條約定「承攬及附件自簽訂之日起即發生效
      力，至工程正式驗收合格後，失其效力，如有工程保固項目之規定者，應待保
      固期滿後失效。」亦即本工程若有保固項目之規定，則被告仍須與原告一樣對
      上包負擔保固責任，而被告與上包新亞公司間之承攬契約間有保固期十二個月
      並有保留款百分之十，此有新亞公司之發包工程承攬單可憑，故原告對被告之
      責任仍須負擔保固責任，且須有被扣保留款之義務，待保固責任結束後才予以
      發還云云。惟查，保留款之約定固做為承包商於工程保固期間能確實履行保固
      責任，然若未約定保留款時，遇有承包商須負保固責任時，要非不得依契約對
      承包商要求令負契約責任，故本件兩造合約既未載明需扣保留款，而若原告須
      負保固責任時，被告仍得以契約關係對原告有所請求或主張，是被告主張本件
      契約未約定保留款，被告依工程慣例得逕扣取保留款乙節，要非可採。是原告
      請求此部分工程尾款應屬有據。
（二）關於材料款四萬八千元部分：原告主張：此項工程材料（即過牆管及管節）係
      屬排水孔用管，及導線用其材料來原為原告之前施作他項工程所剩餘材料，被
      告竟偽稱係其所提供，退萬步言，倘被告所言不虛，尚請被告提示是項材料之
      進料單及付款單據之請款証明即可釐清，此項材料實際用量：過牆管三六六個
      ，管節二六四個等情，經本院訊問證人吳祈結證稱：過牆管六英吋被告公司叫
      一百個，其餘是原告提供，管節部分是何人提供材料及數量我並不清楚等情，
      故原告就過牆管材料部分可請求二百六十六個（366-100=266）之金額，單價
      八十元，即二萬一千二百八十元（266*80=21280）；至於管節部分，原告就此
      有利於己之事項未舉證以實其說，自非可採。
（三）關於回填砂扣款十萬元部分：原告主張：兩造當初談到本件扣款時，被告亦口
      頭言明：「目前僅係暫扣，日後再補」，事後竟再予否認云云。查經本院訊問
      證人吳祈結證稱：附表第３項回填沙部分原來是原告施作，後來因品質不好被
      告公司自己施作，這部分有扣款十萬元，我有聽被告公司負責人說他已經談好
      了，所以才扣款等語在卷，即原告亦不否認兩造當初有談到扣款之事，原告雖
      主張：被告口頭言明「目前僅係暫扣，日後再補」云云，惟未舉證以實其說，
      自非可採。
（四）扣款二萬五千四百六十元部分：被告主張此項實際扣款為二萬五千零五十九元
      乙節，為原告所不爭，自堪信為真實。雖原告主張：被告空言原告「施工不良
      」故須扣款，然是項工程已先由即被告公司之監工確認無誤後，又需經國工局
      監造單位（中興工程顧問公司）確認施工無誤無始由中興公司「簽具」混凝出
      料單後始可灌漿，故本項工程業經二度確認無誤，故被告所言「施工不良故需
      扣款」顯不足採信云云。查經本院訊問證人吳祈結證稱：附表第４項部分因為
      原告施工配錯管線，重新施作有扣款，這部分雙方有同意扣款等語在卷，故原
      告請求此部分款項應無理由。
（五）追加款六萬一千四百元部分：原告主張此係指混凝土群，除A、B、C、D、E五
      項，尚有「Ｆ型混凝土群」，此項雖非屬原設計項目，但施工圖卻已載明，且
      此筆Ｆ型管群費用亦已由被告向總包及新亞工程支領完畢在案，原告應可請求
      此部分費用等情。查經本院訊問證人吳祈結證稱：附表第５項Ｆ型管部分，因
      為原契約已經有ＡＢＣＤＥ型管，所以用另外一型的管，伊就稱Ｆ管確有追加
      一百四十七米等語在卷，故原告請求此Ｆ管追加金額九萬五千四百元部分之金
      額中八萬八千二百元（95400/159=600，此為單價六百元，600*147=88200），
      於法有據，惟原告就Ｄ型追加金額四萬六千元部分並未舉證證明，自非可採，
      故此項目原告得請求金額為八千二百元（Ａ型追扣三萬元、Ｆ型追加八萬八千
      二百元、已撥五萬元，故00000-00000-00000=8200）。
（六）各棟用戶管工資二十四萬元部分：原告主張：本件合約書所附之「詳細價目表
      」一至八項內容均有列數量及價格，但九至十四項因不屬合約範圍故未列金額
      。然各棟用戶所需材料及施工項目均於九至十四項次內，施工前被告拜託原告
      代為施作，並言明以「核實報銷，另項計算」方式辦理等情。查經本院訊問證
　　　人吳祈結證稱：附表第６項部分因為簽約時的長度不確定，但是有計算在契約
　　　總價裡面，當初約定是照圖施工如有多出數量相差應該不大等語在卷，本件各
　　　棟用戶管工資二十四萬元部分既包含在契約總價中，則原告請求此部分即屬無
　　　據。
（七）人孔蓋工程追加工資十四萬八千元部分：原告主張：系爭人孔蓋工程，原告將
      挖洞好後被告應如期於九十一年六月五日進場裝設，被告卻遲至九十一年十月
      分始將人孔蓋送至工地，在此期間因天雨肇致大量泥土、沙石及雜物等將涵洞
      掩蓋，致原告須再行僱工挖掘，是筆開支係因人孔蓋遲延進場造成，故是項開
      支理應有可歸責被告負擔卻拒絕支付等情。查經本院訊問證人吳祈結證稱：附
      表第７項係因為道路有其他廠商在施工，已有叫人孔蓋，我們以為型式相同就
      不必叫，就可以使用，但主辦說不行，還要重新送審，原告當時有表示意見，
      但我無權決定，伊也不知道原告是否與被告達成協議等語在卷，可見原告主張
      應屬有據。至被告辯稱：其因原告施作人孔蓋錯誤，而支出修復費用得為抵銷
      云云，委無可採。
（八）排水箱修復工資二萬八千元部分：原告主張：排水箱因規格不符而須加以破壞
      並予改裝後始能使用，而破壞改裝前原告已完成裝設，此工程已經新亞公司估
      驗（第一期）完畢後因高層衝突再予破壞改裝後二度裝設，且被告亦針對破壞
      改裝之部分再向「尚鼎」公司（排水箱廠商）請款二度施工材料費，卻拒付本
      人工資，不符常理等語。惟查，本院訊問證人吳祈結證稱：附表第８項係因為
      上鼎公司挖斷管路，新亞公司要求修復，後來由上鼎公司補貼被告公司一萬多
      元，原告負責人表示只要補償材料費，工資部分並不請求等語在卷，是本件之
　　　排水箱修復爭議既經和解，原告自無再請求修復工資之理，此部分請求不應准
　　　許。
（九）人手孔位置重新拆裝工資五萬元部分：原告主張：本件因測量項目由被告發包
      予黃志揚先生（金額伍萬元）施作，由黃先生測出建物中心點及高度後再交予
      本人施作，且本項工程已裝設完畢後多次更改重覆施工此點於之更改高程會議
      紀錄 (於新亞公司)中有詳細說明，且高程表係被告提供另被告本身監工、新
      亞公司王承穚先生及科銘水電工地主任趙金龍先生知悉上情，被告卻指稱本項
      工程屬合約範圍且拒付工資，應無理由等情。經查，本院訊問證人吳祈結證稱
      ：附表第９項為上鼎公司做排水溝速度比較慢，而且做好之後影響原告施做的
      管路，因為無法改變排水溝，所以只好改管路，這部分原告確實有作等情，是
      原告請求此部分費用，於法有據。
三、綜前所述，原告依承攬契約關係請求被告給付四十二萬二千四百八十元（計算式
    ：195000+21280+8200+148000+50000=422480），及自起訴狀繕本送達之翌日即
    九十二年四月五日起至清償日止，按年息百分之五計算遲延利息，於法有據，應
    予准許；原告逾此範圍所為之請求，為無理由，應予駁回。
四、本件原告勝訴部分，因未逾五十萬元，爰依職權宣告假執行；又本院斟酌兩造利
    益，依職權准許被告得預供擔保而免為假執行，爰酌定相當擔保金，併予宣告。
五、據上論結，本件原告之訴為一部有理由、一部無理由，依民事訴訟法第七十九條
    、第三百八十九條第一項第五款、第三百九十二條第二項，判決如主文。
中　　　華　　　民　　　國　　九十三　　年　　　二 　 月　　  二十七　　日
                                臺灣臺中地方法院民事第三庭
~B法　　　官　張國華
右為正本係照原本作成
如對本判決上訴，須於判決送達後廿日內向本院提出上訴狀
中　　　華　　　民　　　國　　九十三　　年　　　二 　 月　　  二十七　　日
~B法院書記官
